【裁判字號】    98,上更(一),100
【裁判日期】    980527
【裁判案由】    違反期貨交易法
【裁判全文】
臺灣高等法院臺南分院刑事判決    98年度上更(一)字第100號
上  訴  人
即  被  告  乙○○
            甲○○
上列上訴人因違反期貨交易法案件，不服臺灣臺南地方法院九十
四年度訴字第一○八六號中華民國九十五年二月二十一日第一審
判決（起訴案號：臺灣臺南地方法院檢察署九十四年度偵字第二
四五一號），提起上訴，判決後經最高法院第一次發回更審，本
院判決如下：
    主  文
原判決撤銷。
乙○○共同違反非期貨商不得經營期貨交易業務之規定，處有期
徒刑壹年貳月，減為有期徒刑柒月。扣案如附表所示編號壹至玖
號、拾壹至伍號之物均沒收。
甲○○共同違反非期貨商不得經營期貨交易業務之規定，處有期
徒刑壹年，減為有期徒刑陸月。扣案如附表所示編號壹至玖號、
拾壹至伍號之物均沒收。
    事  實
一、乙○○自民國九十二年十二月間起，向原本不知情之友人甲
    ○○承租臺南市○○區○○路三段二一七號二樓設立「大順
    公司」並擔任負責人，甲○○則係上址一樓「金順利當舖」
    之負責人。乙○○、竇鼐一（原審通緝中）、黃裕良、周佩
    芬、陳求明（黃裕良、周佩芬、陳求明均經檢察官為緩起訴
    處分確定）均明知「大順公司」並未經財政部證券暨期貨管
    理委員會（於九十三年七月一日改名為證券期貨局，並改隸
    行政院金融監督管理委員會）許可經營期貨交易業務並發給
    許可證照，仍共同基於擅自經營期貨交易業務之犯意聯絡，
    由乙○○自九十二年十二月間起至九十三年六月九日為警查
    獲時止，以上址二樓作為營業處所，除申請多線電話號碼供
    聯絡客戶使用外，並雇用不知情之張有吉、黃鳳鶯、岳青梅
    （嗣改名為岳恬安）、林秀娟、藍雪菁為員工，由張有吉提
    供其所有誠泰商業銀行永康分行帳號0000000000
    00號帳戶供乙○○使用，張有吉負責依乙○○之指示將款
    項匯入指定帳戶並查核客戶轉帳事宜，黃鳳英、岳青梅、林
    秀娟、藍雪菁均負責處理客戶電話下單及製作交易報表事宜
    。甲○○於知悉乙○○非法經營期貨交易之事業後，見乙○
    ○經營地下期貨交易業務獲利頗豐，亦自九十三年四月間起
    至同年六月九日為警查獲時止，與乙○○、竇鼐一、黃裕良
    、周佩芬、陳求明等人共同基於擅自經營期貨交易業務之犯
    意聯絡，由甲○○提供自己及其妻陳碧華申請之多線電話作
    為聯繫工具，及提供甲○○個人之資金及帳戶，供乙○○經
    營地下期貨交易業務時資金週轉調度之用，並接受竇鼐一、
    黃裕良、周佩芬、陳求明之轉單交易業務；其中竇鼐一在臺
    南市○區○○街三六三號八樓之二設立營業處所，雇用不知
    情之黃思涵（起訴書誤載為黃思函）、賴佩鈐（起訴書誤載
    為賴佩鈴）、張宜評擔任員工，並向不知情之友人郭耀翬借
    用郭耀翬所申請之多線電話及合作金庫銀行臺南分行帳號0
    000000000000號帳戶，作為聯繫工具及資金週
    轉調度之用；黃裕良則在臺南市○○區○○路四四七號設立
    營業處所，而周佩芬、陳求明二人則共同在臺南縣新營市○
    ○路一九三巷六號設立營業處所；其等均於接受客戶下單後
    ，再轉單予「大順公司」，而非法經營期貨交易業務。上述
    四址營業處所非法經營期貨交易業務之方式，均係仿照合法
    期貨市場中有關「臺灣證券交易所發行量加權股價指數期貨
    」之交易時間暨方式經營業務，以當月份之「臺灣證券交易
    所發行量加權股價指數期貨」作為交易下單之標的，以「口
    」為其計算單位，並以臺灣證券交易所加權股價指數每升降
    一點為新臺幣（下同）二百元結算損益，其交易方式、交易
    時間（每週一至週五正常營業日之上午八時四十五分起至下
    午一時四十五分止），皆與國內期貨市場相同，並以免收客
    戶買進、賣出各百分之零點零二五之期貨交易稅及免繳納期
    貨交易保證金之方式招攬客戶，另視客戶信用暨交易狀況限
    制客戶下單口數，客戶若預期指數上漲，可選擇下「多單」
    ，客戶若預期指數下跌，可選擇下「空單」，客戶下單後，
    再以電話聯絡時間下一分鐘之指數第一盤成交價格作為基準
    計算成交口數及交易點數，以為撮合交易，而乙○○、甲○
    ○等人再將成交口數及交易點數以電話回報予客戶，客戶可
    採當日平倉或當日留倉日後平倉之方式結算損益，所有款項
    均以現金結算，而以類似於期貨交易法所規範之期貨契約之
    方式，經營期貨交易業務，實際上則均未下單至期貨交易所
    。乙○○則向客戶收取每買進、賣出交易一口各為四百元至
    八百元不等之手續費，竇鼐一則向客戶收取每買進、賣出交
    易一口各為五百元至八百元不等之手續費，黃裕良則向客戶
    收取每買進、賣出交易一口各為五百元之手續費，周佩芬、
    陳求明二人則向客戶收取每買進、賣出交易一口各為五百元
    至六百元不等之手續費，而周佩芬、陳求明於收單後起先係
    轉單予黃裕良，後來則直接轉單與乙○○，而黃裕良、竇鼐
    一收單後均轉單予乙○○、甲○○所共同經營之「大順公司
    」，其等非法經營期貨交易業務之交易金額高達一億一千六
    百三十九萬餘元，總計獲利約達三百五十四萬餘元，嗣經法
    務部調查局福建省調查處因另案執行通訊監察時發現上情，
    報請臺灣臺南地方法院檢察署檢察官指揮偵辦，於九十三年
    六月九日（起訴書誤載為八日）持臺灣臺南地方法院核發之
    搜索票分別執行搜索，而在臺南市○○區○○路三段二一七
    號一樓及二樓扣得（如附表編號一至十五號所示之物（均係
    乙○○所有，其中編號一至九、十一至十五號之物，均供犯
    本罪所用之物）、在臺南市○區○○街三六三號八樓之二扣
    得如附表編號十六至二四號所示之物（均係竇鼐一所有，且
    供犯本罪所用之物）、在臺南市○○區○○路四四七號扣得
    如附表編號二五至二七號所示之物（均係黃裕良所有，且供
    犯本罪所用之物）、在臺南縣新營市○○路一九三巷六號扣
    得如附表編號二八至三五號所示之物（均係周佩芬、陳求明
    所有，且供犯本罪所用之物）、在客戶黃張炳蓮住處扣得如
    附表編號三六至三八號所示之物）。
二、案經法務部調查局福建省調查處移請臺灣臺南地方法院檢察
    署檢察官偵查起訴。
    理  由
壹、程序部分：
一、按被告以外之人於審判外之言詞或書面陳述，除法律有規定
    者外，不得作為證據，刑事訴訟法第一百五十九條第一項固
    定有明文。惟被告以外之人於審判外之陳述，雖不符刑事訴
    訟法第一百五十九條之一至第一百五十九條之四規定，而經
    當事人於審判程序同意作為證據，法院審酌該言詞陳述或書
    面陳述作成時之情況，認為適當者，亦得為證據；當事人、
    代理人或辯護人於法院調查證據時，知有第一百五十九條第
    一項不得為證據之情形，而未於言詞辯論終結前聲明異議者
    ，視為有前項之同意，同法第一百五十九條之五定有明文。
    又被告以外之人於偵查中向檢察官所為之陳述，除顯有不可
    信之情況者外，得為證據；為同法第一百五十九條之一第二
    項所規定；然同法第一百五十八條之三復規定：「證人、鑑
    定人依法應具結而未具結者，其證言或鑑定意見，不得作為
    證據」，其立法理由乃在擔保該證言或鑑定意見，係據實陳
    述或公正誠實之可信性，故未依法具結者，依證據絕對排除
    法則，當然無證據能力，而不得作為證據，自不得因當事人
    於審判程序之同意，逕認該未經具結之證言或鑑定意見，亦
    得作為證據，此於適用同法條（第一百五十九條之五）第二
    項所定「視為有前項之同意」之情形者，亦應受上揭第一百
    五十八條之三規定之限制。
二、查證人竇鼐一（見九十三年度他字第九六六號卷第五三至六
    十頁）、黃裕良（見他字第九六六號卷第七五至七九頁）、
    陳求明（見他字第九六六號卷第八十至八二頁）、周佩芬（
    見他字第九六六號卷第八三至八五頁）、張有吉（見他字第
    九六六號卷第三一至三四頁）、黃鳳鶯（見他字第九六六號
    卷第三五至三八頁）、岳青梅（見他字第九六六號卷第三九
    至四二頁）、林秀娟（見他字第九六六號卷第四三至四八頁
    ）、藍雪菁（見他字第九六六號卷第四九至五二頁）、黃思
    涵（見他字第九六六號卷第六一至六五頁）、賴佩鈐（見他
    字第九六六號卷第六六至七十頁）、張宜評（見他字第九六
    六號卷第七一至七四頁）、林永昌（見他字第九六六號卷第
    八六至九十頁）、黃張炳蓮（見他字第九六六號卷第九一至
    九三頁）等人於調查站之證述及本判決引用有關非供述證據
    等屬於被告以外之人於審判外之言詞或書面陳述，被告與檢
    察官迄至本院辯論終結時，均未爭執無證據能力；本院審酌
    各該審判外供述證據及書面作成時之情況，製作當時之過程
    、內容、功能等情況，其取得並無違法情形，具備合法可信
    之適當性保障，經綜合判斷，與本件犯罪待證事實，具有關
    連性，核無可信度明顯過低之情事，認具適當性，均得作為
    證據。另證人岳青梅、林秀娟、黃思涵、張宜評、陳求明、
    周佩芬、林永昌等人於偵查中證述之詞，係屬於偵查中向檢
    察官所為之陳述，雖屬傳聞證據，惟現階段刑事訴訟法規定
    ，檢察官代表國家偵查犯罪、實施公訴，依法有訊問被告、
    證人及鑑定人之權，實務運作時，檢察官於偵查中向被告以
    外之人所取得之陳述，原則上均能遵守法律規定，不致違法
    取供，且經法定具結程序以擔保其證言之可信性，其可信度
    極高，被告並未提出有何顯不可信之情形，是證人岳青梅等
    人於偵查中之證言，自得為證據，而證人黃裕良、陳求明、
    周佩芬於偵查中未經具結之陳述，依上開說明，此部分係屬
    無證據能力之陳述，不得作為證據，合先敘明。
貳、實體部分：
一、被告乙○○對於上揭犯罪事實除爭執其營業處所名稱應係「
    大順公司」而非「大順期貨」外，其餘均於調查站詢問、偵
    訊、原審及本院準備程序、審理程序中坦承不諱，惟矢口否
    認有何違反期貨交易法犯行，辯稱：伊所經營之「大順公司
    」，係由客戶自行判斷臺灣證券交易所加權股價指數未來之
    上漲或下跌，再依據上漲或下跌之點數之不確定機率，決定
    客戶輸贏之金額，既係以偶然之輸贏定財物之得喪，事前雙
    方均無法預知，所為實與「賭博」之定義（即以偶然之輸贏
    定財物之得喪）相符，伊等所為應僅構成賭博罪嫌，尚無期
    貨交易法之適用；伊無前科，又已坦承犯行，伊母患有慢性
    腎衰竭、末期腎病變，醫藥費負擔沉重，復須扶養幼子，僅
    因一時失慮，致罹刑章，請求宣告緩刑。上訴人即被告甲○
    ○對於上揭犯罪事實，雖迭於調查站詢問、偵訊及原審準備
    程序中矢口否認，嗣於原審審理程序中則坦承不諱，惟矢口
    否認有何違反期貨交易法犯行，辯稱：伊係自九十三年四月
    份起始加入共同經營，惟交易內容並無撮合問題，至有關於
    轉單乙節因屬於業務範圍，伊不清楚，伊等僅係以未來指數
    之升降作為輸贏之機率，並無撮合情事，應僅構成賭博罪嫌
    ，不屬期貨交易法規範之範圍，且竇鼐一、黃裕良等人所經
    營者並非「大順公司」設立之分支機構云云。
二、經查：
  (一)上訴人即被告乙○○自九十二年十二月間起至至九十三年六
    月九日為警查獲時止，在臺南市○○區○○路三段二一七號
    二樓經營「大順公司」，明知「大順公司」並未經主管機關
    許可經營期貨交易業務並發給許可證照，仍雇用多名員工經
    營期貨交易業務，並接受竇鼐一、黃裕良、周佩芬、陳求明
    各營業處所轉單；另被告甲○○自九十三年四月起至同年六
    月九日為警查獲時止，明知「大順公司」並無許可證照，仍
    出資加入共同經營等情，業據被告乙○○及甲○○於原審審
    理中坦承不諱，核與證人黃裕良（見他字第九六六號卷第七
    五至七九頁）、陳求明（見他字第九六六號卷第八十至八二
    頁、九十四年度偵字第二四五一號卷第七四頁具結證述）、
    周佩芬（見他字第九六六號卷第八三至八五頁、偵字第二四
    五一號卷第七五頁具結證述）、張有吉（見他字第九六六號
    卷第三一至三四頁）、黃鳳鶯（見他字第九六六號卷第三五
    至三八頁）、岳青梅（見他字第九六六號卷第三九至四二頁
    、偵字第二四五一號卷第二一頁具結證述）、林秀娟（見他
    字第九六六號卷第四三至四八頁、偵字第二四五一號卷第二
    十至二一頁具結證述）、藍雪菁（見他字第九六六號卷第四
    九至五二頁）、黃思涵（見他字第九六六號卷第六一至六五
    頁、第一二三頁具結證述）、賴佩鈐（見他字第九六六號卷
    第六六至七十頁）、張宜評（見他字第九六六號卷第七一至
    七四頁、第一二三頁具結證述）、林永昌（見他字第九六六
    號卷第八六至九十頁、第一二三頁具結證述）、黃張炳蓮（
    見他字卷第九六六號卷第九一至九三頁）之證述情節，大致
    相符，此外，復有中華電信臺南營運處提供之電話號碼表（
    見九十三年度他字第七四八號卷第五三至五四頁）、通訊監
    察譯文（見他字第七四八號卷第十一至二三頁）、通訊監察
    書（見他字第七四八號卷第七至九頁）、誠泰商業銀行永康
    分行帳號000000000000號張有吉之帳戶往來金
    額統計表（見他字卷第九六六號卷第二六至三十頁）、誠泰
    商業銀行永康分行九十四年三月三十一日誠泰銀永康字第九
    三００二四號函送之客戶張有吉前揭帳戶之往來明細資料（
    見偵字第二四五一號卷第二六至六三頁）各一份在卷，及如
    附表所示之物扣案可資佐證，觀諸卷附通訊監察譯文中僅自
    九十三年四月起始錄得被告甲○○指示證人張有吉有關期貨
    交易業務之對話內容，參以被告甲○○僅坦承係自九十三年
    四月間起始有共同經營之事實，足認被告甲○○應係自九十
    三年四月間起開始加入共同經營，是被告二人上揭之任意性
    自白，核與事實相符，堪以採信。
  (二)被告乙○○於原審審理程序中坦承確實有接受竇鼐一、黃裕
    良、周佩芬、陳求明之轉單（見原審卷第一四三頁），而通
    緝中之被告竇鼐一於原審雖未到庭，然其於調查站詢問時對
    其經營期貨交易業務之事實，及向友人郭耀翬借用電話號碼
    （０六）0000000號電話供對外聯絡交易事宜等情，
    均坦承不諱，且有前述證人即受其雇用之員工黃思涵、賴佩
    鈐、張宜評之證言可證，而卷附通訊監察譯文中，於九十三
    年四月二十日下午二時三分，確有以被告甲○○之妻陳碧華
    所申辦電話號碼（０六）0000000號與前揭由竇鼐一
    自承供交易使用之電話號碼（０六）0000000號之通
    聯紀錄（見福建金門地方法院檢察署九十三年度他字第二八
    號卷第十七頁），對話內容亦與期貨交易事宜有關，足認被
    告乙○○、甲○○與竇鼐一間，顯互有犯意聯絡及行為分擔
    。而證人黃裕良、周佩芬、陳求明均坦承有轉單予被告乙○
    ○及甲○○之事實，核與被告乙○○之前揭自白相符，被告
    二人於上開營業期間既接受黃裕良等人之轉單，足見其等就
    違法經營地下期貨業務之行為有所認識，且有行為之分擔甚
    明。是其等相互間，互有犯意聯絡及行為分擔，洵足認定。
    被告於本院審理時雖均供稱：大約賺八十幾萬元云云，然查
    被告乙○○於調查站中供述：貴處（指調查站）統計我交易
    之金額為一億一千六百三十九萬七千七百元，盈餘金額為三
    百五十四萬四千七百元，是符合我經營期貨業務之營業金額
    及獲利金額的；及於原審審理時亦供承無訛等語在卷（見他
    字第九六六號卷第二四頁，原審卷第一○六頁），前揭所辯
    ，為避就飾詞，為無足採。
  (三)被告二人雖又辯稱：其等所為僅涉及賭博犯行，與期貨交易
    法無涉云云。惟按期貨交易法第五十六條規定，期貨商之成
    立採取「許可主義」，有一定資本以上、負責人及業務員具
    備一定資格，並取得許可證照，始得成立；其分支機構亦須
    具備一定條件，經主管機關許可，方能設立，以維護期貨交
    易秩序及公平、安全。未經許可擅自經營所謂「地下期貨交
    易」與合法期貨交易，固均含有高度射倖性，惟並非全部含
    有射倖性之行為，皆應歸類為賭博。台灣期貨交易所股份有
    限公司（下稱台灣期貨交易所）經主管機關核准經營台股期
    貨交易，提供投資者預測未來經濟發展趨勢，預作避險或套
    利；「看多」或「看空」繫於投資者之判斷，不純然依靠機
    率，不能與純粹賭博行為類比。期貨交易法第三條第一項第
    一款規定：「本法所稱期貨交易，指依國內外期貨交易所或
    其他期貨市場之規則或實務，從事衍生自商品、貨幣、有價
    證券、利率、指數或其他利益之下列契約之交易：一期貨契
    約：指當事人約定，於未來特定期間，依特定價格及數量等
    交易條件買賣約定標的物，或於到期前或到期時結算差價之
    契約」。台灣期貨交易所訂定之「台灣證券交易所股價指數
    期貨契約交易規則」第五條、第六條、第十條、第十五條第
    一項分別規定：「每一契約價值為新台幣二百元乘以台股期
    貨指數」、「本契約交易之報價以本指數（按指台灣證券交
    易所發行量加權股價指數）一點為最小升降單位，每一點價
    值為新台幣二百元」、「本契約（按指台股期貨契約）之買
    賣申報以電腦自動撮合。撮合方式開盤採集合競價，開盤後
    採逐筆撮合」、「期貨商受託買賣本契約，應於受託前按受
    託買賣之合計數量預先收足交易保證金，並自成交日起迄交
    割期限屆至前，按每日結算價逐日計算每一委託人持有部位
    之權益，合併計入委託人之保證金帳戶餘額」。上開規則係
    規範期貨交易法所定期貨交易業務之台股期貨交易，至於「
    地下台股期貨交易」是否屬於期貨交易，仍應按「地下台股
    期貨交易」之實際約定內容決定，非謂「地下台股期貨交易
    」之經營方式，有部分與「台灣證券交易所股價指數期貨契
    約交易規則」不符，即非屬經營期貨交易業務。查本件被告
    等之經營方式，係以當月份之「臺灣證券交易所發行量加權
    股價指數期貨」作為交易下單之標的，以「口」為其計算單
    位，並以臺灣證券交易所加權股價指數每升降一點為二百元
    結算損益，其交易方式、交易時間（每週一至週五正常營業
    日之上午八時四十五分起至下午一時四十五分止），皆與國
    內期貨市場相同，核與台股期貨交易之主要運作方式相符，
    另視客戶信用暨交易狀況限制客戶下單口數，客戶若預期指
    數上漲，可選擇下「多單」，客戶若預期指數下跌，可選擇
    下「空單」，客戶下單後，再以電話聯絡時間下一分鐘之指
    數第一盤成交價格作為基準計算成交口數及交易點數，而乙
    ○○、甲○○等人再將成交口數及交易點數以電話回報予客
    戶，客戶可採當日平倉或當日留倉日後平倉之方式結算損益
    ，所有款項均以現金結算，當可視為撮合交易，而以此方式
    長期經營；觀諸目前國內期貨市場上確實有以「臺灣證券交
    易所發行量加權股價指數」作為交易標的之合法期貨交易活
    動，臺灣期貨交易所稱之為「臺灣證券交易所股價指數期貨
    契約」，此乃財政部證券暨期貨管理委員會依期貨交易法第
    五條規定公告之期貨交易種類之一，被告等以仿照合法期貨
    交易市場中有關「臺灣證券交易所發行量加權股價指數期貨
    」之交易時間暨方式經營業務，對外並以所經營交易之內容
    為「臺灣證券交易所發行量加權股價指數期貨」自居，且於
    接受客戶下單後，實際上並未下單至期貨交易所，而係由自
    己與客戶「對作」，仍屬以依國內外期貨期交易所或其他期
    貨市場之規則或實務，與客戶進行交易，而以類似於期貨交
    易法所規範之期貨契約之方式，經營期貨交易業務。又既為
    「地下台股期貨交易」，自然不可能至期貨交易所下單，亦
    無由收取期貨交易稅，也可以不收取交易保證金，自難以「
    地下台股期貨交易」未至期貨交易所下單，亦未收取交易保
    證金及期貨交易稅，即謂與台股期貨交易之經營型態不合。
    況有關於期貨交易之財務投資活動，本即具有輸贏賺賠之射
    倖性質，客戶無論係下多單或空單，其輸贏賺賠與否本即繫
    諸臺灣證券交易所發行量加權股價指數之漲跌，此乃從事期
    貨交易活動者當然應負之風險，縱係參與合法期貨交易活動
    之投資人，亦無穩賺不賠之可能，是以，不能僅以客戶下單
    後有輸有贏，即認其射倖性質與賭博罪嫌無異而僅論以賭博
    罪，辯護人前揭所辯，顯均不足採。
  (四)綜上所述，本件事證明確，被告二人之犯行，均堪以認定，
    應依法論科。
三、按行為後法律雖有修正，但其內容僅係形式上做文字之修正
    ，或僅係將法理明文化，或僅係易動法條項次時，因未涉及
    犯罪構成要件或處罰內容之變更，自非屬法律之變更，而無
    依刑法第二條第一項之規定予以比較新舊法之必要，惟修正
    後之內容如客觀上已涉及犯罪構成要件或處罰內容等實質上
    變更時，即屬法律之變更，而應依刑法第二條第一項之規定
    比較新舊法。至比較結果，如修正後之內容，依行為人所犯
    個案具體主觀上比較結果，認並無有利之情形時，依刑法第
    二條第一項前段之規定，即應適用舊法即行為時法，如有利
    於行為人時，則應依刑法第二條第一項後段之規定，適用新
    法即裁判時法，足見應否適用刑法第二條第一項之規定比較
    新舊法，應取決於修正後法條之實質內容，於客觀上是否已
    有變更為依據，而非取決於是否有利於行為人，至於究竟應
    適用行為時法或裁判時法，始應就行為人所犯個案做具體主
    觀上之比較以判斷新法是否有利於行為人，如新法有利於行
    為人，則應適用新法即裁判時法，如新法並無有利於行為人
    之情形時，則應適用舊法即行為時法。查刑法第二十八條、
    第三十三條第五款等條文，業於九十四年二月二日修正公布
    ，於九十五年七月一日施行。其中：(一)第二十八條由原先
    之「二人以上共同實施犯罪之行為者，皆為正犯」，修正為
    「二人以上共同實行犯罪之行為者，皆為正犯」，足見修正
    後刑法第二十八條之規定，已將陰謀共同正犯及預備共同正
    犯，排除在共同正犯之範疇之外，已涉及犯罪構成要件或處
    罰內容之變更，自屬法律之變更，而有比較新舊法適用之必
    要；(二)第三十三條第五款由原先之「罰金：一元以上」，
    修正為「罰金：新臺幣一千元以上，以百元計算之」；是依
    上開規定，罰金既由銀元一元以上，提高為新台幣一千元以
    上，無異提高法定刑為罰金時之可科處之最低刑為新台幣一
    千元，修正後之刑法第三十三條第五款之規定並未有利於被
    告。另被告乙○○、甲○○等與同案被告竇鼐一等人之行為
    無論依新法或舊法之規定，均屬共同正犯，修正後之刑法第
    二十八條並非有利於被告，依九十五年七月一日施行之刑法
    第二條第一項前段之規定，應適用行為時法即修正前刑法第
    二十八條、第三十三條第五款之規定。
四、核被告乙○○、甲○○二人所為，均係違反期貨交易法第五
    十六條第一項規定，應依同法第一百十二條第三款規定處罰
    。被告乙○○、甲○○與同案被告竇鼐一、黃裕良、周佩芬
    、陳求明間具有犯意聯絡及行為分擔，均為共同正犯。又期
    貨交易法第五十六條第一項規定「非期貨商除本法另有規定
    者外，不得經營期貨交易業務」之所謂業務，係指以反覆經
    營期貨交易行為為目的之社會活動者而言，性質上本即包含
    繼續多次經營期貨之交易行為，為單純一罪，並無連續犯規
    定之適用（最高法院九十二年度臺上字第四八二０號判決意
    旨參看），公訴意旨認被告二人所為構成連續犯，容有誤會
    。再被告犯罪時間在九十六年四月二十四日以前，所犯之罪
    ，合於中華民國九十六年罪犯減刑條例第二條第一項第三款
    之規定，且非同條例第三條所定不得減刑之罪，應依該條例
    規定，減其宣告刑為二分之一。
五、原審以被告乙○○、甲○○等二人前開所犯，罪證明確，予
    以論罪科刑，固非無見。惟查：(一)被告行為後，刑法於九
    十四年二月二日修正公布，九十五年七月一日施行。原判決
    未及比較新、舊法關於罰金最低刑度之規定，何者對被告有
    利，容有未合。(二)被告所犯之罪，合於中華民國九十六年
    罪犯減刑條例之規定，原判決未及減刑，亦有不合。是被告
    二人上訴意旨否認有違反期貨交易法犯行，雖無理由，惟原
    判決既有上開可議之處，即屬無可維持，自應由本院將原判
    決予以撤銷，期臻妥適。爰審酌被告二人均無前科，有臺灣
    高等法院被告前案紀錄表各一份在卷可稽，被告乙○○犯後
    坦承部分犯行，態度尚可，參與經營時間達約半年，被告甲
    ○○犯後坦承部分犯行，態度尚可，參與經營時間約二月有
    餘，惟其等獲利金額高達約三百五十四萬餘元，所為足以損
    害期貨交易市場並擾亂金融秩序甚鉅等一切情狀，認檢察官
    對被告乙○○具體求處有期徒刑二年，併科罰金一百萬元，
    暨對被告甲○○具體求處有期徒刑三年，併科罰金二百萬元
    ，均嫌過重，而分別量處如主文所示之刑，又本院對被告二
    人所宣告之刑度已足評價被告二人之犯行，且該罪之法定刑
    係規定「得」併科罰金，爰不依檢察官之聲請而為併科罰金
    之諭知。被告乙○○雖以其母有病在身、須扶養幼子等為由
    請求宣告緩刑，惟其等經營結果獲利甚豐，影響金融秩序甚
    鉅，本院認不宜宣告緩刑，附此敘明。扣案如附表所示之物
    ，其中編號一至九、十一至十五號之物，均係被告乙○○所
    有供犯本罪所用之物，業據被告乙○○供承在卷，編號十六
    至二四號之物，係共同正犯竇鼐一所有，編號二五至二七號
    之物係共同正犯黃裕良所有，編號二八至三五號之物，係共
    同正犯周佩芬、陳求明所有，均供犯本罪所用之物，應依刑
    法第三十八條第一項第二款之規定宣告沒收。至扣案如附表
    所示編號十號之電腦主機一部，係被告乙○○向永錄科技系
    統股份有限公司承租供己使用，非其所有，爰不予宣告沒收
    。至扣案如附表所示編號三六至三八號之物，係客戶黃張炳
    蓮所有，業據證人黃張炳蓮供承在卷，既非屬被告等所有，
    本院即無從宣告沒收，均附此敘明。
六、公訴意旨另以：被告甲○○自九十二年十二月起至九十三年
    三月底止，與被告乙○○、竇鼐一、黃裕良、周佩芬、陳求
    明間有共同基於非期貨商而擅自經營期貨交易業務之犯意聯
    絡，提供其個人之「金順利當舖」處所、電話及資金、帳戶
    經營「大順期貨」，因認被告甲○○自九十二年十二月間起
    至九十三年三月底止之期間內，違反期貨交易法第五十六條
    第一項之規定，亦涉犯同法第一百十二條第三款之罪嫌。
七、本件公訴人認被告甲○○自九十二年十二月間起至九十三年
    三月底止涉有期貨交易法第一百十二條第三款之罪嫌，無非
    係以證人周佩芬、陳求明、黃裕良、岳青梅、林秀娟之證言
    暨法務部調查局通訊監察譯文一份在卷，為其論據。惟按犯
    罪事實應依證據認定之，無證據不得認定犯罪事實；又不能
    證明被告犯罪或其行為不罰者，應諭知無罪之判決，刑事訴
    訟法第一百五十四條第二項、第三百零一條第一項分別定有
    明文。訊據被告甲○○堅決否認於該段期間內，亦涉有違反
    期貨交易法之犯行，辯稱：伊係自九十三年四月間起始加入
    共同經營等語。經查：證人周佩芬、陳求明、黃裕良、岳青
    梅、林秀娟於調查站或偵訊中之證言，均未指明被告甲○○
    確實有自九十二年十二月間起至九十三年三月底止亦有參與
    經營期貨交易業務之事實，且觀諸卷附法務部調查局通訊監
    察譯文所載內容，係自九十三年四月間起始監聽取得被告甲
    ○○以其所使用之電話號碼與他人聯繫有關非法經營期貨交
    易業務之內容，於九十二年十二月間起至九十三年三月底止
    之期間內，則無任何通訊監察譯文可佐，被告甲○○復否認
    此段期間之犯行，此外，復查無其他積極證據可資佐證，應
    認此部分之犯罪嫌疑不足，本應為無罪判決之諭知，惟公訴
    人認此部分與前揭有罪部分具有連續犯之裁判上一罪關係（
    此部分有關連續犯之認定實應係單純一罪，已論述如前），
    爰不另為無罪之諭知，附此敘明。
據上論斷，應依刑事訴訟法第三百六十九條第一項前段、第三百
六十四條、第二百九十九條第一項前段，期貨交易法第一百十二
條第三款，刑法第十一條前段、第二條第一項、（修正前）第二
十八條、第三十八條第一項第二款，中華民國九十六年罪犯減刑
條例第二條第一項第三款、第七條，判決如主文。
本案經檢察官郭珍妮到庭執行職務。
中    華    民    國    98    年    5     月    27    日
                  刑事第四庭    審判長法  官  吳志誠
                                      法  官  陳珍如
                                      法  官  高明發
以上正本證明與原本無異。
如不服本判決應於收受送達後10日內向本院提出上訴書狀，其未
敘述上訴理由者，並得於提起上訴後10日內向本院補提理由書（
均須按他造當事人之人數附繕本）「切勿逕送上級法院」。
                                      書記官  歐貞妙
中    華    民    國    98    年    6     月    1     日
附錄本案論罪科刑法條
期貨交易法第五十六條第一項
非期貨商除本法另有規定者外，不得經營期貨交易業務。
期貨交易法第一百十二條第三款
有下列情事之一者，處七年以下有期徒刑，得併科新臺幣三百萬
元以下罰金：
三  違反第五十六條第一項之規定者。
附表：
┌───┬────────────┬────┐
│編  號│  物  品  名  稱        │  數量  │
├───┼────────────┼────┤
│  一  │客戶名單                │  壹冊  │
├───┼────────────┼────┤
│  二  │交易日報表              │  壹冊  │
├───┼────────────┼────┤
│  三  │匯款單                  │  壹冊  │
├───┼────────────┼────┤
│  四  │交易單                  │  壹冊  │
├───┼────────────┼────┤
│  五  │交易細則                │  壹冊  │
├───┼────────────┼────┤
│  六  │銀行存摺                │  肆本  │
├───┼────────────┼────┤
│  七  │雜記簿                  │  壹冊  │
├───┼────────────┼────┤
│  八  │電腦設備保管合約        │  壹紙  │
├───┼────────────┼────┤
│  九  │房屋租賃契約            │  壹本  │
├───┼────────────┼────┤
│  十  │電腦主機                │  壹部  │
├───┼────────────┼────┤
│十一  │營業電話機              │  陸部  │
├───┼────────────┼────┤
│十二  │營業手機                │  伍支  │
├───┼────────────┼────┤
│十三  │營業錄音機              │  玖部  │
├───┼────────────┼────┤
│十四  │數據機                  │  壹部  │
├───┼────────────┼────┤
│十五  │營業錄音帶              │  拾捲  │
├───┼────────────┼────┤
│十六  │臺指交易錄音帶          │參拾捲  │
├───┼────────────┼────┤
│十七  │臺指交易用錄音機        │  陸臺  │
├───┼────────────┼────┤
│十八  │客戶電腦看盤主機        │  壹臺  │
├───┼────────────┼────┤
│十九  │合作金庫活期儲蓄存摺    │  貳本  │
├───┼────────────┼────┤
│二十  │客戶電話及臺指交易紀錄  │  伍張  │
├───┼────────────┼────┤
│二一  │臺指交易規則            │  壹張  │
├───┼────────────┼────┤
│二二  │臺指交易手寫紀錄        │  玖張  │
├───┼────────────┼────┤
│二三  │房屋出賃契約            │  伍張  │
├───┼────────────┼────┤
│二四  │客戶電話手寫紀錄        │  肆張  │
├───┼────────────┼────┤
│二五  │期貨買賣交易紀錄        │  拾張  │
├───┼────────────┼────┤
│二六  │臺股期指參考資料        │  玖張  │
├───┼────────────┼────┤
│二七  │客戶買賣期指交易紀錄    │拾貳張  │
├───┼────────────┼────┤
│二八  │存摺                    │  肆本  │
├───┼────────────┼────┤
│二九  │筆記本                  │  伍本  │
├───┼────────────┼────┤
│三十  │雜記紙                  │  壹份  │
├───┼────────────┼────┤
│三一  │期貨交易規則            │  壹本  │
├───┼────────────┼────┤
│三二  │交易表格                │  貳本  │
├───┼────────────┼────┤
│三三  │電話簿                  │  壹本  │
├───┼────────────┼────┤
│三四  │錄音帶                  │  參捲  │
├───┼────────────┼────┤
│三五  │錄音機                  │  貳臺  │
├───┼────────────┼────┤
│三六  │交易單                  │  壹頁  │
├───┼────────────┼────┤
│三七  │交易單                  │  參頁  │
├───┼────────────┼────┤
│三八  │空白交易單              │  壹本  │
└───┴────────────┴────┘

司法院資訊處製作；財團法人民間司法改革基金會備份。
